【裁判字號】    88,訴,366
【裁判日期】    890128
【裁判案由】    殺人未遂
【裁判全文】
臺灣板橋地方法院刑事判決                          八十八年度訴字第三六六號
    公  訴  人  臺灣板橋地方法院檢察署檢察官
    被      告  戊○○
                庚○○
    共      同  謝曜焜
    選任辯護人
右列被告因殺人未遂案件，經檢察官提起公訴（八十七年度偵字第一三五三○號），
本院判決如左：
    主  文
戊○○、庚○○共同殺人未遂，各處有期徒刑伍年貳月。
    事  實
一、戊○○、庚○○為兄弟，不滿甲○○時常與渠等之姐辛○○相約外出，於民國八
    十七年六月二十八日晚間十時許，見甲○○又至渠等位於臺北縣板橋市○○路三
    ０六巷二號住處欲搭載其姐辛○○外出，對二人視若無睹不加理會，戊○○即持
    西瓜刀、庚○○則以拳打腳踢方式，共同攻擊甲○○之座車（毀損部分，未經告
    訴），經辛○○下車阻擋始作罷。嗣於翌日（同年月二十九日）凌晨零時三十分
    許，甲○○經由其胞弟乙○○告知戊○○曾再度持刀至其住處尋釁，乃與胞弟乙○○、丙○○各攜帶鐵管一支至戊○○住處理論，並進而與戊○○、庚○○相互
    攻擊（乙○○、丙○○、甲○○所涉傷害犯行，由本院另案審理中），戊○○、
    庚○○竟共同基於殺人犯意，由戊○○持其所有之西瓜刀一把、庚○○則持其所
    有之不明刀械，共同砍殺甲○○、乙○○及丙○○三人之頭部、胸部等身體重要
    部位，致使乙○○受有顏面及頭皮部裂傷（長三點五公分及四公分）、雙側上肢
    多處裂傷合併左側尺骨骨折、左側尺動脈、尺神經斷裂及左右兩側前臂多條肌肉
    及肌腱斷裂之傷害；丙○○受有上嘴唇裂傷（五×零點五×零點五公分）、右胸
    裂傷（十二×零點五公分）、右臂四處裂傷（十二×六×五公分）、肌腱斷裂（
    二×一公分、四×二公分、五×二公分）、左掌裂傷（十二×五×五公分）、掌
    骨骨折、神經、血管、肌腱斷離之傷害；甲○○則受有頭部外傷、頭皮裂傷、頭
    骨骨折、左掌裂傷（十×六×五公分）、肌腱神經斷離、左手臂裂傷（八×二×
    二公分）之傷害，嗣因甲○○之友人吳東碧至戊○○住處發現上情，將傷者送醫
    急救後，始均倖免於死。
二、案經甲○○、乙○○、丙○○訴由台北縣警察局海山分局報請台灣板橋地方法院
    檢察署檢察官偵查起訴。
    理  由
一、訊據被告戊○○、庚○○均矢口否認涉有上開犯行，被告戊○○辯稱：當時告訴
    人三人手持鐵棍到伊家中，先在客廳打伊弟弟庚○○，之後進入伊房間歐打伊，
    伊才到廚房拿西瓜刀反抗，伊是要防衛云云，被告庚○○則辯稱：當天伊與母親
    在客廳看電視，告訴人三人一進來，就拿鐵棍毆打伊，伊拿鐵板凳抵擋，擋不住
    就從前門逃出去，躲在防火巷內，之後的事伊就不知道了，伊沒有殺傷告訴人云
    云。惟查：
（一）右揭事實，業據告訴人等於警訊、偵查及本院審理中指述綦詳，並有驗傷診斷
      證明書三紙在卷及被告戊○○、庚○○案發時所穿著血衣、血褲、西瓜刀刀鞘
      一個（贓證物品清單誤為二個）、斷裂之西瓜刀刀片一片扣案足資佐證。
（二）被告庚○○雖辯稱伊僅於告訴人等毆打伊時，持鐵板凳抵擋後即從前門逃出，
      之後發生之事伊不知道，伊並無持刀械殺傷告訴人云云，證人即被告庚○○之
      母丁○○於本院審理中亦附和其辯詞，證稱：當天伊與庚○○在看電視，戊○○在睡覺，甲○○三兄弟先後進來，不發一言就打庚○○，他們三人都有拿鐵
      棍子，是一人拿一支，庚○○拿椅子擋開，後來就跑到外面去了，他們三人沒
      有追庚○○，就直接進去裡面找戊○○云云（見本院八十八年四月二日訊問筆
      錄），然查：（１）被告庚○○於案發時，因亦受告訴人等之攻擊，致受有右
      肘裂傷、右前臂裂傷之傷害，有驗傷診斷書一紙在卷可稽，且被告庚○○案發
      時所穿著之白色短袖上衣，自右肩部分至下擺處，均沾染大片血跡，復經本院
      勘驗屬實，製有勘驗筆錄及照片二張在卷可參，是被告庚○○於案發當時有因
      受傷而流血之情事。（２）又被告戊○○於案發時所穿著之藍色長褲，經本院
      送驗結果，其上有被告庚○○之血跡之事實，有內政部警政署刑事警察局八十
      八年十二月二十三日（八八）刑醫字第一一三六九四號鑑驗書在卷足稽，是倘
      被告庚○○、證人丁○○所述被告庚○○於受告訴人等攻擊受傷後隨即逃離現
      場，告訴人等始另行進入屋內找戊○○云云為真實，則被告庚○○既因受傷而
      逃離現場在先，則被告戊○○所穿著之長褲上，要無沾染被告庚○○血跡之理
      。（３）又證人即員警己○○於本院審理中證稱：是因為民眾報案後，始到案
      發現場。伊問附近鄰居，說是被告兄弟與人打架，有一民眾說弟弟（指庚○○
      ）跑到後面巷子，伊就與同事去防火巷找，找到庚○○，發現他有受傷，就先
      送他到醫院包紮後，再回派出所做筆錄，問完後，他的傷口又裂開，就再帶回
      醫院，發現哥哥（指戊○○）也在醫院，等他們二人傷口處理完畢，才一起帶
      回警局。他們二人在醫院沒有交談過，我們是把他們分別帶開等語（見本院八
      十九年一月十四日審理筆錄），被告戊○○於警訊中供稱：「：：：之後王姓
      三兄弟就跑到外面，我就叫我媽把門關好，我就從後門逃至菜市場躲避，到凌
      晨四、五點時，打電話叫三姐帶伊到醫院」等語（見偵查卷第八頁正面），顯
      見被告戊○○與被告庚○○係分別逃逸、先後為警查獲，員警並曾先行將被告
      庚○○送醫包紮止血，在傷口止血包紮完畢前未曾與被告戊○○接觸，是被告
      戊○○亦無於事後員警調查處理時，始沾染被告庚○○血液之可能。（４）綜
      上各情以觀，被告庚○○既於案發時因受告訴人等之攻擊而受傷流血，被告戊○○於案發時所穿著之長褲上又沾染被告庚○○之血液，且渠等二人於事發後
      即分別逃逸，至被告庚○○傷口止血包紮完畢前未曾另有接觸，是足認被告庚○○與被告戊○○於案發時係同時在場，被告庚○○受傷時所流之血液始因而
      沾染被告戊○○所穿著之長褲上。（５）按關於人證之供述，法院可斟酌一切
      情形以為取捨，不能因其供述時期有先後不同，即執為判定證據力強弱之標準
      。又證人之證言縱令先後未盡相符，但法院本於審理所得之心證，就其證言一
      部分認為確實可信，予以採取，原非法所不許（最高法院二十九年上字第七九
      五號、四十六年台上字第一一五五號判例參照），證人吳東碧於本院審理中證
      稱：伊到被告家找告訴人，發現告訴人三人躺在被告家地上，是躺在客廳與廚
      房間之走道上，當時他們三人都醒著，但受傷無法動。伊開車送他們去醫院。
      伊當時有看到被告二人，一個在走廊，一個在廚房，手上都有拿刀等語（見本
      院八十八年九月十七日訊問筆錄），雖其於本院審理中另曾證稱：當時現場並
      無其他人，被告家中門沒有關，家中無任何人在家等語（見同上訊問筆錄），
      就其搭載告訴人等就醫時，被告家中有無他人在場，所述前後不符，惟被告戊○○與被告庚○○於案發時應同時在場，有上開血液鑑定報告足資推認，是證
      人吳東碧上開有看見被告二人在場之證言部分，應堪採信。（６）從而告訴人
      等所指被告二人在場共同持刀攻擊等語，堪認為真實，上開被告庚○○所辯及
      證人丁○○之證詞，無非卸責及迴護之詞，不足採信。
（三）按行為人對於構成犯罪之事實，明知並有意使其發生者，為故意。行為人對於
      構成犯罪之事實，預見其發生而其發生並不違背其本意者，以故意論，刑法第
      十三條第一項、第二項分別定有明文。又刑法上殺人罪本視加害人有無殺意及
      下手加害時有無死亡之預見為斷，被害人受傷處所是否係致命部位，及傷痕之
      多寡，輕重如何，雖不能據為認定有無殺意之唯一標準，但加害人下手情形如
      何，於審究犯意方面，仍不失為重要參考資料，有最高法院十八年上字第一三
      ０九號、十九年上字第七一八號、二十年非字第一０四號等判例可參。查（１
      ）本件告訴人甲○○、丙○○、乙○○遭被告等持刀械砍殺，致受有顏面及頭
      皮部裂傷、頭骨骨折、雙側上肢多處裂傷、尺骨骨折、尺動脈、尺神經斷裂、
      掌骨骨折、兩側前臂多條肌肉及肌腱斷裂等傷害，有驗傷診斷證明書三紙在卷
      可稽，再經本院函查慶生醫院、馬偕紀念醫院告訴人等於八十七年六月二十九
      日入院急救當時受傷之情狀，慶生醫院函稱：甲○○於八十七年六月二十九日
      早上五點二十分到達本院急診，當時前額裂傷合併頭蓋骨折，左掌、左拇指部
      深裂傷，傷及肌腱及神經，無生命危險，本院馬上為其施行拇指神經及肌腱吻
      合手術，左拇指恐有喪失功能之可能。丙○○於八十七年六月二十九日凌晨二
      十二十六分到達本院急診，當時上嘴唇裂傷、右胸裂傷、右臂四處裂傷合併肌
      腱斷裂、左掌裂傷、掌骨骨折、神經、血管、肌腱斷離，本院馬上為其施行骨
      折整復、止血縫合、肌腱吻合等多項手術，無生命危險，但左拇指截斷二分之
      一以上再整復，功能恐有喪失部分之虞；馬偕紀念醫院函稱：乙○○於八十七
      年六月二十九日至本院急診，當時生命徵兆仍屬穩定，住院後即接受骨折內固
      定、神經及血管顯微修補手術、肌腱及肌腱修補手術。八十七年七月二十日至
      八十八年二月二十六日門診治療，因左側尺神經功能未恢復，八十八年三月十
      六日接受神經移植手術，目前復建中，尺神經功能之恢復須一至二年之觀察等
      情，有慶生醫院八十八年七月十二日慶秘字第四一五號函、馬偕紀念醫院八十
      八年四月二十六日馬院醫外字第八八０六四一號函在卷可參。（２）被告二人
      因不滿告訴人甲○○經常與渠等之姐辛○○外出，於案發前先持西瓜刀毀損甲○○之座車於先，於告訴人等至被告住處理論時，並相互攻擊，被告等分持西
      瓜刀及不明刀械朝告訴人等之頭部、臉部、胸部揮砍，因告訴人等本能另以手
      抵擋，致頭部、臉部、胸部、手掌等處均遭切割傷、骨折、神經及肌腱斷裂，
      而頭臉、胸部部為人體重要部位，若遭刀械砍斫極易致命，此為客觀上人所皆
      知之事，亦為被告等主觀上無法諉無預見，且依告訴人等所受之傷，已達頭骨
      骨折、掌骨骨折、尺骨骨折及動脈、神經、肌腱斷裂之程度，且經治療後仍須
      持續復健，手部並有喪失功能之虞，足見被告等下手之重，以告訴人所受之傷
      害情狀，若非即時送醫急救，必有致命危險。是被告等下手之際顯難謂無殺人
      之認知與故意。
（四）按彼此互毆，必以一方初無傷人之行為，為排除對方不法之侵害而加以還擊，
      始得以正當防衛論。固無從分別何方為不法侵害之互毆行為，不得主張正當防
      衛（最高法院三十年上字第一○四○號判例意旨參照）。本件被告戊○○辯稱
      ：是告訴人三人拿鐵管進入伊家中打伊，伊才拿刀抵擋云云，告訴人乙○○、
      丙○○則陳稱：當天是去找戊○○解釋，到戊○○家後，是被告二人各持一把
      刀砍過來，伊是用手抵擋，沒有拿鐵管云云，告訴人甲○○則供稱：當天是要
      去問戊○○，為何要持刀到伊家中。伊是在外面聽到乙○○、丙○○在呼救，
      伊才拿三支鐵管進入抵擋云云。惟查：（１）告訴人等持往被告家中之鐵管三
      支，因告訴人等於案發後受傷送醫而遺留在現場，經被告等保管後提出於本院
      扣案，而該鐵管分別為長一百三十六公分、直徑二點五公分一支及長七十五公
      分、直徑二點五公分二支，業經本院勘驗屬實，並有勘驗筆錄在卷足參，是其
      長度不一，告訴人甲○○一人如何使用三支鐵管，並非無疑。又依告訴人乙○○、丙○○所受之傷勢觀之，除頭臉部、胸部外，傷勢嚴重之掌骨骨折、裂傷
      、及動脈、肌腱、神經斷裂之傷害，均在左手部位，倘若告訴人乙○○、丙○○二人係徒手抵抗被告等之攻擊，衡諸人之本能，當係以右手抵擋，要無受傷
      均在左手部位之理，況告訴人甲○○於警訊中自承：因當時我和乙○○、丙○○到被告家巷口，見戊○○手中持一把長刀，而我提議怕他持刀，所以才持鐵
      管進去等語（見偵查卷第六頁反面），足認告訴人等確有各持鐵管進入被告家
      中之事實。（２）告訴人等雖因被告等之攻擊，致分別受有如事實欄所述之傷
      害，惟被告戊○○亦受有有右手食指裂傷（二×零點五公分）、頭皮多處皮下
      瘀血、前額裂傷（一公分）、左前臂皮下瘀血（一×一公分）、左手食指裂傷
      （一公分）及疑似腦震盪現象等傷害，被告庚○○亦受有右手肘、右前臂裂傷
      之傷害，有驗傷診斷書二紙在卷足參，顯見被告二人亦受告訴人等之攻擊，被
      告二人供稱告訴人等持鐵管毆打伊等語，尚非全然無據，從而被告等與告訴人
      等於案發當時有相互攻擊之互毆行為，應堪認定。至被告等雖另辯稱係告訴人
      等攻擊在先云云，然為告訴人等所否認，又雖告訴人等係持鐵管進入被告等家
      中理論在先，惟此亦不足以推論告訴人等即為先下手攻擊之人，且復查無其他
    積極證據證明告訴人等攻擊在先，是被告等所辯尚難遽以採信。（３）況告訴
      人等受傷之部位有頭顏部、胸部、手肘、手臂、手掌等部位，且被告等下手甚
      重致告訴人等傷勢多且深，已如前述，又被告等係持刀械攻擊，相較於告訴人
      等所持用之鐵管顯然佔於優勢，其若係單純為防止告訴人等之攻擊而揮舞刀械
      ，告訴人等當已不易靠近，要無遭被告等攻擊至身受刀傷多處甚達骨折、神經
      肌腱斷裂之情狀，是被告等所為，顯非單純出於防衛之意思而為之。
（五）綜上所述，本件事證明確，被告等犯行洵堪認定，應依法論科。
二、核被告戊○○、庚○○所為，係犯刑法第二百七十一條第二項、第一項之殺人未
    遂罪。被告二人就上開犯行，有犯意聯絡及行為分擔，均為共同正犯。又被告等
    以一殺人犯意，接續攻擊告訴人三人，係一行為觸犯數罪名，為想像競合犯，應
    從一重處斷。又被告等殺人之犯行既屬未遂，依刑法第二十六條前段之規定，按
    既遂犯之刑度減輕其刑。爰審酌被告等前無犯罪科刑之紀錄，有臺灣高等法院檢
    察署刑案紀錄簡覆表一份在卷可參，素行尚稱良好，僅不滿告訴人甲○○約其姐
    外出而起殺機，其惡性非淺，於事後亦未與告訴人達成和解賠償損害，及其犯罪
    之目的、手段、被害人受傷之程度及犯罪後猶飾詞卸責之態度等一切情狀，分別
    量處如主文所示之刑，以資懲儆。末查，被告等用以為本件犯行之西瓜刀及不明
    刀械各一支，均未扣案，其中西瓜刀復經被告戊○○丟棄於市場內，業據被告戊○○於偵查中供述明確，當已滅失，亦查無其他積極證據足資證明被告庚○○持
    用之不明刀械現仍存在而未滅失，故均不併為沒收之諭知。至於扣案之西瓜刀刀
    鞘一個、斷裂之刀片一片（被告戊○○持以攻擊甲○○座車後，西瓜刀斷裂所遺
    留）、血衣、血褲等，非供被告等為本件犯行所用，應認與本案無關，又非屬違
    禁物，是毋庸為沒收之宣告，附此敘明。
據上論斷，應依刑事訴訟法第二百九十九條第一項前段，刑法第二十八條、第二百七
十一條第二項、第一項、第五十五條、第二十六條前段，判決如主文。
本案經檢察官張慶林到庭執行職務
中    華    民    國      八十九      年      一      月      二十八    日
                                  臺灣板橋地方法院刑事第二庭
                                      法  官  白  光  華
右正本證明與原本無異。
如不服本判決，應於判決送達後十日內，向本院提出上訴狀。
                                      書記官  韓  毓  寧
中      華      民      國      八十九      年    一    月    二十九    日
附錄本案論罪科刑法條全文：
刑法第二百七十一條：
殺人者，處死刑、無期徒刑或十年以上有期徒刑。
前項之未遂犯罰之。
預備犯第一項之罪者，處二年以下有期徒刑。


司法院資訊處製作；財團法人民間司法改革基金會備份。
